【裁判字號】    99,訴,178
【裁判日期】    990226
【裁判案由】    清償債務
【裁判全文】
臺灣臺北地方法院民事判決               99年度訴字第178號
原      告  名緯建設股份有限公司
法定代理人  丙○○
訴訟代理人  葉海萍律師
被      告  乙○○
訴訟代理人  沈明達律師
上列當事人間清償債務事件，本院於民國99年2月5日言詞辯論終
結，判決如下：
    主  文
原告之訴及假執行之聲請均駁回。
訴訟費用由原告負擔。
    事實及理由
壹、程序方面
    按訴狀送達後，原告不得將原訴變更或追加他訴，但擴張或
    減縮應受判決事項之聲明者，不在此限，民事訴訟法第255
    條第1項第3款定有明文。原告起訴時原聲明：(一)被告應給付
    原告新台幣(下同) 898,650元。(二)願供擔保，請准宣告假執
    行。訴狀送達後，擴張聲明為：(一)被告應給付原告948,500
    元，及自民事爭點整理狀繕本送達翌日起至清償日止，按年
    利率5%計算之利息。2、請准以現金或等額之上海商業銀行
    永和分行可轉讓定期存單供擔保後，准予假執行，揆諸首揭
    規定，原告所為擴張訴之聲明，應予准許，合先敘明。
貳、實體方面
一、原告主張：
  (一)原告於民國96年2月5日與被告簽立「土地合建承諾書」（下
    稱承諾書），約定由被告提供台北市○○區○○段三小段
    762  地號土地與伊合建，被告復於同月7日與基地之其他地
    主共同與伊簽立「土地合建契約書」（下稱契約書），約定
    產權分配方式為所有地主及伊各分得建物及土地（包含停車
    位）價值之1/2，其附件『預定分配表』明載各地主應分配
    總額，其中被告應分得之價值總額為13,821,300元，並特別
    註明：『若分配所得總價超出或不足情形，以雙方認同之排
    價表互相找補之』。系爭建物業於97年11月27日起造完成，
    於98年2月5日辦理所有權保存登記完竣，被告分得C棟1樓、
    2樓（均含土地持分）及一個停車位，依系爭契約書附件即
    『排價找補表』所載，合計總值14,769,800元（計算式：
    7,557,800元＋5,912,000元＋1,300,000元＝14,769,800元
    ），與上開『預定分配表』所載應分價值總額相較，被告溢
    分948,500元。
  (二)系爭合建究屬買賣或互易之性質，實非重要之爭點，蓋互易
    本準用買賣之規定，民法第398條定有明文，兩造爭執之關
    鍵實為應如何分配合建成果而已，就此合建承諾書第1條已
    明載甲方（即被告）「分得C戶1F、C戶2F加13號停車格車位
    乙個。」，合建契約書之預定分配表亦明載被告分得「1C、
    2C及13號車位1個」，彼此完全相同，至於合建契約書第三
    條第一項所載：「建物分配，甲方分得百分之五十，乙方分
    得百分之五十」，實係指合建完成後，雙方各分得建物及土
    地（包含停車位）價值為各1/2，不可能係指建物面積各1/2
    ，如屬建物面積各分得1/2，系爭C棟大樓共有六層，一樓每
    坪單價為31萬元，其他樓層均為每坪24萬餘元，被告憑何分
    得價值較高之1、2樓？何不分配價值較低之高樓層？此外亦
    有下述雙方約定之價值計算方式可證百分之五十係指雙方可
    得價值之分配比率：
    系爭大樓共有A、B、C、D棟，雙方約定每戶各有其每坪單價
    及總價（係包含土地之價格），有排價找補表之「大龍段價
    位表」所載可稽，全部總價相加合計為15,998.81萬元，13
    個車位價額共1,355萬元，亦有該找補表所載可稽，合計為
    17,353.81萬元，全部地主應得百分之五十之價款即8,676.9
    萬元（計算式：17,353.81萬元÷2＝8,676.9萬元）合建之
    基地面積全部為560平方公尺，有合建契約書第1條所載可稽
    ，惟760-1地號係屬住四之土地，容積率為300%，其餘土地
    均屬住三之土地，容積率為225%，據以計算，760-1地號土
    地雖為15平方公尺，但應以20平方公尺計算應分得之價值始
    屬公平（計算式：15平方公尺×300/225＝20平方公尺），
    因此全部基地應依565平方公尺計算，平均每平方公尺地主
    應分得之價額為15.357萬元（計算式：8,676.9萬元÷ 565
    ＝15.357萬元），被告之土地即762地號土地，為90平方公
    尺（請參照合建契約書第一條所載），據以計算，被告合計
    應分得1,382.13萬元（計算式：15.357萬元×90＝1,382.13
    萬元），與預定分配表排價找補表所載被告應分得總額完全
    相符，因被告要求分得C棟之1F及2F，其總價分別為755.78
    萬元及591.2萬元，13號車位價格為130萬元，有上開排價找
    補表所載可稽（車位價格起訴狀誤繕為125萬元），被告合
    計分得1,476.98萬元（計算式：755.78萬元＋591.2萬元＋1
    30萬元＝1,476.98萬元，起訴狀誤繕為1,471.98萬元），自
    應將溢分之948,500元（計算式：1,476.98萬元－1,382.13
    萬元＝948,500元，起訴狀誤繕為898,650元）返還原告。
  (三)被告答辯理由二所載依土地占基地面積比例分配建物面積之
    方式主張分配為可採，試問究應分配大樓何樓層之面積予伊
    ？是否應依上開預定分配表分配？如應依該表分配，何以其
    次頁之排價找補表無遵守之必要？
  (四)被告質疑原告出售土地之價款為多少，並要求原告提出與訂
    戶所立土地買賣契約書、帳簿、發票供查證結算云云，試問
    究應出售何土地而為結算？應由何人負責出售？何人決定售
    價？縱有原告出售土地之價格存在，雙方又應如何結算？契
    約何處有相關規定？均屬不明，乃被告胡扯之詞甚明，合建
    其他地主周賢得、郭陳金均依上開預定分配表分得該表所示
    房屋，並依排價找補表找補差價予原告，周賢得更係被告之
    胞兄，如其胞兄知道雙方應如何找補，被告焉會不知雙方如
    何找補？被告之狡辯洵屬耍賴而已。
  (五)爰依土地合建契約書第3條第2項提起本訴。並聲明：1、被
    告應給付原告948,500元，及自民事爭點整理狀繕本送達翌
    日起至清償日止，按年利率5%計算之利息。2、請准原告以
    現金或等額之上海商業銀行永和分行可轉讓定期存單供擔保
    後，准予假執行。
二、被告則抗辯：
  (一)原告與被告洽談合建之條件是土地合建承諾書所載之約定，
    成立買賣之法律關係：
    承諾書記載被告提供系爭土地與原告辦理合建分售，所謂分
    售是原告出售所建造之房屋，被告出售自己保留外，多餘之
    土地應有部分給原告之客戶，被告以出售多餘土地應有部分
    所得價款，由原告收受做為向原告買受所建造房屋中C戶1F
    、C戶2F加13號停車格車位一個之價款，因此與原告一人特
    別成立買賣關係。
  (二)原告嗣後與被告及全体地主六人訂立之土地合建契約書之
    約定是合建分屋，與全体地主六人成立互易之法律關係，
    與承諾書之約定不同：
    原告嗣後與被告及全体地主六人訂立之土地合建契約(包括
    附件預定分配表之附註條款)是約定由被告等提供系爭土地
    ，原告負責出資興建房屋，雙方按興建完成之房屋，及基地
    應有部分之價值分配房屋及應有之基地應有部分。
  (三)因原告嗣後提出之土地合建契約書是一般建築企業經營者所
    使用之定型化契約，條款文字、數字，密密層層，與全体地
    主六人訂立，被告恐與原承諾書與被告一人特別約定不同，
    所以於承諾書特別約定「如該承諾書與共同合約有異時，以
    該承諾書為準」，所謂共同合約係指全体地主六人與原告所
    訂之「土地合建契約書」。
  (四)依消費者保護法第11條之1第1項規定：「企業經營者與消費
    者訂立定型化契約前，應有三十日以內之合理期間，供消買
    者審閱全部條款內容」，第2項規定：「違反前項規定者，
    其條款不構成契約之內容」。原告於96年2月5日與被告訂立
    承諾書，過二天即96年2月7日即與全体地主六人訂立定型化
    之土地合建契約書，要求全体六位地主交付六顆印章由原告
    在整本土地合建契約書蓋章，被告於原告建築完成，交屋，
    並結帳完畢三個月後，接到原告之律師催告函之前，不知有
    所謂互相找補之附註條款。
  (五)全体地主六人共同簽訂之土地合建契約書之約定既與承諾書
    之特別約定有異，自應以承諾書之約定為準。退而言之，定
    型化之土地合建契約，在訂立前未給被告三十日以內之合理
    期間，供被告審閱，依消費者保護法第11條之1第2項規定，
    該互相找補之附註條款，不構成契約之內容，原告不得據以
    向被告請求。
三、兩造不爭執事項：
  (一)兩造於96年2月5日簽立土地合建承諾書，由被告提供台北市
    ○○區○○段三小段762號土地面積90平方公尺與原告約定
    合建分售（見本院卷第5頁）。
  (二)原告與被告及台北市○○區○○段三小段760、760-1、761
    、763、764、765地號土地之所有人於96年2月7日簽立土地
    合建契約書。第三條第二項約定若分配所得總價有超出或不
    足的情形，以雙方認同排價表互相找補。雙方並簽有預定分
    配表及排價找補表（見本院卷第6頁以下）。
  (三)房屋於97年11月27日起造完成，98年2月5日完成所有權登記
    ，被告分得Ｃ戶1樓（門牌號碼台北市○○○路○段205 巷7
    號）、2樓（門牌號碼台北市○○○路○段205巷7號）及13
    號停車格車位。
四、得心證之理由：
    原告主張兩造於96年2月5日、2月7日分別簽立土地合建承諾
    書、土地合建契約書，約定由被告提供座落台北市○○區○
    ○段三小段762地號土地與原告合建，產權分配方式為所有
    地主及原告各分得建物及土地（包含停車位）價值之1/2，
    系爭建物已起造完成並辦理所有權保存登記完竣，被告分得
    C 棟1樓、2樓（均含土地持分）及一個停車位，依系爭契約
    書附件「排價找補表」所載約定，被告應找補差額948,500
    元，被告則否認有找補之義務，並以前詞置辯，則本件兩造
    爭執重點在於：兩造是否應依土地合建契約書附件之排價找
    補表進行找補？被告依土地合建承諾書是否不負找補義務？
    茲分述如下：
  (一)查兩造於96年2月7日簽訂土地合建契約書第3條產權分配約
    定：「一、建物分配，甲方分得百分之五十，乙方分得百分
    之五十。二、權狀面積包括室內、陽台、平台及當層公共設
    施等產權登記之面積若分配所得總價有超出或不足情形，以
    雙方認同之排價表互相找補之。」，契約附件預定分配表上
    並附註「若分配所得總價超出或不足情形，以方認同之排
    價表互相找補之。」，經被告簽名等情，為兩造所不爭，並
    有系爭土地合建契約書可稽，堪信為真。次查證人丁○○○
    庭證述：「(問：合建案地主與建商是按照價值分配或是按
    照建築的面積雙方各得二分之一？）因為每一層有價差，所
    以排出總價由大家決定，才有找補的問題，就是按價格分配
    的意思。合建案必須先有排價表出來，經過大家認同，再依
    照各地主所佔土地持分比例來分配。因為每戶土地大小也不
    會一致，排價的總價是包含土地、建物、車位的總價加總得
    出來的金額，再以此金額為分母，按照個人持分比例計算出
    每人可以分配的金額後，再由地主去挑選房子，因為每一戶
    單價不同，所以會有找補的問題。排價表跟日後賣的價錢實
    際上還是會有差距，以排價表作為找補的根據。(問：在你
    接觸的過程中，被告是否不適用這個表即預定分配表及排價
    表？) 當然適用，他合建的怎麼不適用。」等語，依其證述
    內容，被告就其分得建物負有依排價表互相找補之義務。惟
    簽訂系爭土地合建契約書時，證人是否在場乙事，證人丁○
    ○○陳述：「這份文件我看過，他們在蓋這份合約時我不在
    場，但整個過程都是我在處理，所以合約內容條件我都瞭解
    。」，後另改稱：「我轉給原告時，是我在整合，已經談好
    了，每個人都是由當事人自己簽的，簽的時候是我在處理，
    當時我還沒有轉給劉先生(問：是否你事先寫好讓他們簽的
    ？) 不是，我現在記憶所及簽合建契約書時我在場，簽名的
    時候我在場。我沒有辦法確定是大家一起簽還是個別簽的。
    」等詞，先後所述內容已有不同；再就土地合建承諾書第4
    點記載如承諾書與共同合約有異時，以承諾書為準之文義為
    何，證人丁○○○稱：「這承諾書我知道，是我跟地主談好
    條件才寫的土地合建契約書。」，其後則支吾其詞，僅稱：
    「我大概可以講的是照我所有的做法來講的話，找補是必然
    的，其他的我不清楚。」云云，對該記載文義內容不置一詞
    ，按土地合建承諾書係證人丁○○○被告商談後所簽訂，對
    承諾書中所約定兩造間權利義務之事項，當知之甚詳，何以
    對被告訴訟代理人當庭質問第4點約定文義內容時，即答稱
    不清楚云云，此顯與常情有違。是尚難以證人丁○○○頭陳
    述遽認兩造就系爭合建案有約定相互找補之義務。
  (二)兩造於簽立土地合建契約書前，曾於96年2月5日簽訂土地合
    建承諾書，約定如下5 項內容：1.分得C戶1F、C戶2F加13號
    停車格車位乙個。2.銀行信託費甲方雙方各自負擔。3.不含
    代書費、過戶、稅務等相關費用。4.如該承諾書與共同合約
    有異時，以該承諾書為準。5.96年3月31日前交屋時交付新
    台幣10萬元。除此之外，承諾書並未約定雙方有相互找補義
    務。按合建案地主與建商間日後是否負找補義務，係屬合建
    案之重要事項，土地合建承諾書就是否負找補義務，略而不
    載，應係有意省略。亦即參與協議簽訂承諾書之兩造，就合
    建完成後分得之不動產，縱彼此分得面積、價值有所差異，
    亦不再負互相找補義務之意。就土地合建承諾書簽訂過程，
    被告配偶甲○○○庭結證稱：「我們已經條件講好了，證人
    丁○○○經營誠隆建設。不論是大小間，就是蓋四間，我們
    分一二樓跟一個車位，價錢是他們公司內部的事情，跟我們
    屋主沒關係，其實蓋起來大小我們也不大確定多少。合建承
    諾書是丁○○○我們談的，原告負責人也知道，當時也沒有
    規定找補的問題。我用土地跟他換房子，沒有價錢的問題，
    也沒有跟他議價也沒有殺價過。其他地主是建設公司各個擊
    破，他們的條件跟我不一樣，我不知道，後來才知道隔壁一
    個跟我們一樣。當時原告說找補只是作給別人看的。(問：
    所以你簽這個表是找補表？) 是。但建設公司說是簽給別人
    看，不是針對我們的。」等詞，依其陳述，被告同意與原告
    簽訂合建約時，雙方所談妥之條件係被告分得興建完成建物
    之一、二樓各乙戶及停車位一個，並無約定日後負找補義務
    ，是證人甲○○○述系爭合建承諾書並未約定找補乙詞，核
    與土地合建承諾書中所載文義相符，堪可採信。兩造簽立土
    地合建承諾書就找補事項之約定，係屬有意省略，嗣兩造於
    同年月7日另行簽訂土地合建契約書，對於上開土地合建承
    諾書中約定雙方應履行條件1、2、3事項，於契約書中並未
    另作不同約定，僅在契約書第3條中約定兩造以排價表作為
    相互找補之依據，此相互找補之約定係土地合建承諾書中有
    意省略而未約定之事項，則是否負找補義務乙事，土地合建
    承諾書與土地合建契約書之約定即有不同。換言之，土地合
    建承諾書就被告應負義務內容，僅約定被告應提供座落台北
    市○○區○○段三小段762地號土地與原告合建，銀行信託
    費甲方雙方各自負擔，不含代書費、過戶、稅務等相關費用
    ，除此之外，被告並無其他義務應予負擔履行。而土地合建
    契約書第3條約定被告負找補義務，額外增加土地合建承諾
    書中所未約定事項，此項找補約定明顯抵觸土地合建承諾書
    中約定被告應履行義務事項內容，則依土地合建承諾書第4
    點「如該承諾書與共同合約有異時，以該承諾書為準。」之
    約定，土地合建契約書第3條找補約定條款對被告應不生效
    力。被告抗辯土地合建並未約定找補義務乙詞，堪可採信。
  (三)綜上，依土地合建承諾書約定，被告不負找補義務，土地合
    建契約書第3條找補義務之約定與土地合建承諾書第4點約定
    內容相違背，自不生效力，原告即不得依土地合建契約書第
    3條約定請求被告找補價款。從而原告依土地合建契約書第3
    條約定，請求被告給付差額價款948,500元及自民事爭點整
    理狀繕本送達翌日起按年息5%計算之法定利息，即屬無據，
    原告之訴為無理由，應予駁回；其假執行之聲請亦失其依據
    ，併予駁回。
五、因本案事證已臻明確，兩造其餘主張陳述及所提之證據，經
    審酌後，認與判決結果無影響，爰不一一論駁，附此敘明。
六、結論：本件原告之訴為無理由，並依民事訴訟法第78條，判
    決如主文
中    華    民    國    99    年    2     月    26    日
                  民事第一庭    法  官  熊志強
以上正本係照原本作成
如對本判決上訴，須於判決送達後20日內向本院提出上訴狀
中    華    民    國    99    年    2     月    26    日
                                書記官  謝盈敏

司法院資訊處製作；財團法人民間司法改革基金會備份。
